ACORDAO-COMPLETO-2405240

ACÓRDÃO 4421/2020 ATA 11/2020 - SEGUNDA CÂMARA

VISTO, relatado e discutido o ato de aposentadoria de Mônica Maria Barcelos Teixeira no cargo de Técnico do Ministério Público Federal.
ACORDAM os ministros do Tribunal de Contas da União, reunidos em sessão da 2ª Câmara, ante as razões expostas pela relatora, e com fundamento nos artigos 71, incisos III e IX, da Constituição Federal de 1988, 1º, inciso V, e 39, inciso II, da Lei 8.443/1992, 1º, inciso VIII, 259, inciso II, e 262 do Regimento Interno, 8º da Resolução TCU 206/2007 e 19 da Instrução Normativa TCU 78/2018, bem como na Súmula TCU 106, em:
9.1. considerar ilegal o ato de aposentadoria em análise e negar-lhe registro;
9.2. dispensar a reposição das importâncias indevidamente recebidas de boa-fé pela beneficiária até a data da notificação desta deliberação à unidade jurisdicionada;
9.3. determinar ao Ministério Público Federal que:
9.3.1. no prazo de 15 (quinze) dias, a contar da ciência desta deliberação, cesse o pagamento, nos proventos da interessada, da parcela relativa à "opção", sob pena de ressarcimento das quantias pagas indevidamente e responsabilização solidária da autoridade competente;
9.3.2. comunique à interessada a deliberação deste Tribunal e a alerte de que o efeito suspensivo proveniente de eventual interposição de recursos no TCU não a eximirá da devolução dos valores indevidamente recebidos após a notificação, em caso de desprovimento dos apelos;
9.3.3. no prazo de 30 (trinta) dias, a contar da ciência deste acórdão:
9.3.3.1. encaminhe a este Tribunal, por cópia, comprovante da data em que a interessada dele tomar conhecimento; e
9.3.3.2. ao emitir novo ato, em que sejam suprimidas as irregularidades, siga o entendimento mais recente do Supremo Tribunal Federal, no âmbito do Recurso Extraordinário 638.115/CE, quanto à cessação, ou não, do pagamento dos "quintos/décimos" incorporados após o advento da Lei 9.624/1998, e o submeta ao TCU para nova apreciação.
9.4. dar ciência à Secretaria de Fiscalização de Pessoal sobre a necessidade de analisar rigorosamente a legalidade das vantagens relativas a "quintos/décimos" cujo período aquisitivo ocorreu após a edição da Lei 9.624/1998, ante as falhas encontradas na instrução de peça 4 dos presentes autos, o que também ocorreu no TC Processo 030.890/2019-5.

Ato de concessão de aposentadoria a ex-servidora do Ministério Público Federal.

Segunda Câmara

Ministério Público Federal.

3. Interessada: Mônica Maria Barcelos Teixeira (CPF XXX.878.697-XX).

13.1. Ministros presentes: Augusto Nardes (na Presidência), Aroldo Cedraz, Raimundo Carreiro e Ana Arraes (Relatora).
13.2. Ministros-Substitutos presentes: Marcos Bemquerer Costa e André Luís de Carvalho.

ACORDAO-COMPLETO-2426111

Acórdão 9683/2020 - Segunda Câmara

ANA ARRAES

Trata-se de ato de concessão de aposentadoria a Mônica Maria Barcelos Teixeira no cargo de Técnico do Ministério Público Federal, submetido à apreciação do Tribunal de Contas da União para fins de registro, nos termos do art. 71, inciso III, da Constituição Federal.
2.	O ato foi cadastrado e disponibilizado ao TCU por intermédio do sistema Sisac, na forma da Instrução Normativa TCU 55/2007.
3. 	Na análise do ato (peça 4) , a Secretaria de Fiscalização de Pessoal (Sefip) detectou a concessão da vantagem "opção" de que trata o art. 2º da Lei 8.911/1994 e da vantagem "quintos/décimos", transformada em Vantagem Pessoal Nominalmente Identificada - VPNI.
4. 	No mérito, a unidade técnica propõe que o ato seja considerado ilegal, em razão da concessão da vantagem "opção", que proporcionou acréscimo aos proventos de aposentadoria após a Emenda Constitucional 20/1998. Quanto à incorporação de "quintos/décimos", afirma que a concessão da vantagem está de acordo com a jurisprudência deste Tribunal. 
5. 	O Ministério Público junto ao Tribunal acompanha a unidade técnica (peça 6) .
	É o Relatório.

não há.

Procurador Sérgio Ricardo Costa Caribé.

APOSENTADORIA. PAGAMENTO IRREGULAR DA PARCELA DENOMINADA "OPÇÃO". INCORPORAÇÃO DE "QUINTOS/DÉCIMOS" APÓS A EDIÇÃO DA LEI 9.624/1998. ILEGALIDADE. NEGATIVA DE REGISTRO. DETERMINAÇÕES.

APOSENTADORIA (APOS)

Secretaria de Fiscalização de Pessoal (Sefip).

Trata-se de ato de concessão de aposentadoria a Mônica Maria Barcelos Teixeira no cargo de Técnico do Ministério Público Federal, submetido à apreciação do Tribunal de Contas da União para fins de registro. 
2. 	A Secretaria de Fiscalização de Pessoal - Sefip opinou, com a concordância do Ministério Público junto ao TCU, pela ilegalidade do ato, em virtude da inclusão indevida nos proventos de vantagens relativas à "opção" de que trata o art. 2º da Lei 8.911/1994.  Entretanto, no tocante à vantagem de "quintos/décimos", a unidade técnica considerou que a concessão estaria em consonância com a jurisprudência desta Corte de Contas.
3. 	Alinho-me a este entendimento apenas no que tange à vantagem "opção".
4. 	De fato, este Tribunal firmou entendimento de que: 
"é vedado o pagamento das vantagens oriundas do art. 193 da Lei 8.112/1990, inclusive o pagamento parcial da remuneração do cargo em comissão ('opção') , aos servidores que implementaram os requisitos de aposentadoria após 16/12/1998, data de publicação da Emenda Constitucional 20, que limitou o valor dos proventos à remuneração do cargo efetivo no qual se deu a aposentadoria" (Acórdão 1599/2019-TCU-Plenário, rel. min. Benjamin Zymler) 
5. 	Além disso, a jurisprudência apregoa que é "vedado ao servidor público carrear para os proventos da aposentadoria ou para a pensão por ele instituída parcela da remuneração sobre a qual não incidiu desconto previdenciário" (Acórdão 5919/2019-TCU-Primeira Câmara, também da relatoria do min. Benjamin Zymler) .
6. 	No que tange aos "quintos/décimos", observo que a interessada percebe VPNI relativa à FC-05, na fração de 10/10, em decorrência do exercício da função no período de 22/10/1992 a 4/9/2001 (peça 2, p. 4) , computando-se, portanto, período posterior à edição da Lei 9.624/1998, para fins de percepção da vantagem.
7.	Sobre esse ponto, a Sefip deixou de analisar adequadamente a legalidade da vantagem, limitando-se a citar o Acórdão 5455/2018-TCU-Segunda Câmara; assim, seria o caso de devolver o processo à unidade técnica para reanálise.
8. 	Porém, diante da presença de outra irregularidade no ato em tela - a gerar despesas indevidas -, julgo que cabe prosseguir com o andamento deste feito. Em situação similar, o ministro Benjamin Zymler bem aduziu que o ponto poderá ser reexaminado quando da emissão de novo ato de aposentadoria, uma vez que remanesce outro fundamento para considerar ilegal a concessão (Acórdão 11875/2019-TCU-Primeira Câmara) .
9. 	Por outro lado, em 18/12/2019, o STF, julgando o RE 638.115 ED-ED (rel. min. Gilmar Mendes, Plenário) , modulou o seu entendimento inicial, no sentido da impossibilidade de incorporação de "quintos" decorrente do exercício de funções comissionadas no período compreendido entre a edição da Lei 9.624/1998 e a MP 2.225-48/2001, para:
a) reconhecer indevida a cessação imediata do pagamento da vantagem quando fundado em decisão judicial transitada em julgado;
b) permitir aos que recebem os "quintos" em virtude de decisões administrativas e que continuam percebendo até a data do julgamento a continuidade da vantagem até a sua absorção integral por quaisquer reajustes futuros concedidos aos servidores;
c) permitir àqueles que os recebem até a data de julgamento por força de decisão judicial sem trânsito em julgado a continuidade de recebimento até a absorção integral da vantagem por quaisquer reajustes futuros concedidos aos servidores.
10. 	No presente caso, o Tribunal deve se abster, no momento, de apreciar a legalidade do pagamento dos "quintos/décimos", pelo fato de não se saber se tal benefício foi decorrente de decisão administrativa, sentença judicial transitada em julgado ou sentença judicial sem trânsito em julgado.
11. 	Nesse contexto, entendo que solução mais apropriada é determinar à unidade jurisdicionada que, ao emitir novo ato, siga o entendimento mais recente do STF, no âmbito do Recurso Extraordinário 638.115/CE, quanto à cessação, ou não, do pagamento dos "quintos/décimos" incorporados após o advento da Lei 9.624/1998.
	Ante o exposto, voto por que o Tribunal adote a minuta de acórdão que submeto à consideração deste Colegiado.
TCU, Sala das Sessões Ministro Luciano Brandão Alves de Souza, em 23 de abril de 2020.
ANA ARRAES
Relatora